臺北高等行政法院判決
　　　　　　　　　　　　　　　　　　　93年度訴字第1198號
　　　　　　　　　　　　　　　.
原　　　告 　丙○○
兼訴訟代理人 甲○○
共　　　同
送達代收人 　乙○○
被　　　告 　經濟部智慧財產局
代　表　人 　蔡練生（局長）
訴訟代理人　 戊○○
參　加　人　 丁○○
上列當事人間因新型專利異議事件，原告不服經濟部中華民國93
年2月16日經訴字第09306212590號訴願決定，提起行政訴訟，經
本院裁定命參加人獨立參加訴訟，本院判決如下：
    主  文
原告之訴駁回。
訴訟費用由原告負擔。
　　事  實
一、事實概要：
    原告於民國90年12月7日以「多格式紙餐盒結構」（下稱系
    爭案），向被告申請新型專利，經其編為第00000000號審查
    ，准予專利。公告期間，參加人提出異議，經被告以92年7
    月10日（92）智專三（一）05017字第09220698850號審定書
    為異議成立，應不予專利之處分，原告不服，提起訴願，經
    遭決定駁回，遂向本院提起行政訴訟。
二、兩造聲明：
　(一)原告聲明：
    1.訴願決定及原處分均撤銷。
    2.訴訟費用由被告負擔。
  (二)被告聲明：
    1.駁回原告之訴。
    2.訴訟費用由原告負擔。
  (三)參加人聲明：
    參加人未於準備程序及言詞辯論期日到場，亦未提出書狀作
    何聲明或陳述。
三、兩造之爭點：系爭案是否有違核准時專利法第98條第2項之
    規定而不符新型專利要件？
　(一)原告主張之理由：
  　1.參加人係以前揭專利法第97條、第98條第1項第1款、第2
      項之規定對系爭案提起異議，而原處分是以系爭案違反前
      揭專利法第98條第2項規定為異議成立，應不予專利之論
      結，且原處分亦載明「系爭案具有明確之構造組合而合於
      新型之規定；系爭案係以兩凸片作為搭疊粘合，而引證案
      係以補強片、黏合片作為搭疊粘合，兩案構造有差異」之
      結論，而訴願決定亦採以維持原處分之理由與論結為其訴
      願駁回之決定。由此可知，訴願決定與原處分均對系爭案
      符合新型之創作性、新穎性要件無異議。換言之，系爭案
      之主要技術內容相較於第00000000號「多格式餐盒成型結
      構」專利案（下稱引證案），並無違反參加人所主張之專
      利法第97條、第98條第1項第1款之規定情事，為不爭事實
      。而有無進步性之問題，僅於有新穎性之情形下，始會產
      生。緣此，有關系爭案確實無違反前揭專利法第97條、第
      98條第1項第1款規定部分，當無疑慮。
    2.關於引證案在主、副盒體側片外緣設補強片，用以增強主
      、副盒體側邊強度部分，顯然與系爭案申請專利之標的及
      技術特徵全無關聯，而與系爭案申請專利之技術特徵是否
      具新穎性、進步性之專利要件之審查無涉。而系爭案申請
      專利範圍明載，其技術特徵係包括：兩子盒間除了以等長
      連接片搭黏外，兩子盒於較低側壁兩側之較高側壁邊緣處
      均直接一體延伸有可相互對伸搭黏之凸片，而引證案（如
      引證案第一、三圖所示）主、副盒體間固然亦有一可相搭
      黏之補強片48，惟引證案主、副盒體後方側片間並無連接
      片49結構，而係由主盒體的黏合片223供副盒體黏設，且
      引證案主、副盒體前方側片間是由副盒體之連接片49彎折
      後形呈凸片狀，供主盒體黏設。由上述可知，二者不論是
      在整體構成之安排、配置、相互關係上，均存有極其明顯
      的差異，因而可證明系爭案之凸片並非屬引證案連接片之
      簡單型式轉換，甚明。況且引證案之連接片49設計，不僅
      會造成紙板材積的增加成本，更必須經由另外的彎折、黏
      貼作業而成；而系爭案（如系爭案第十圖所示）兩子盒之
      凸片33、46，由於具有可直接相互對伸的搭黏結合之特點
      ，因此系爭案確可達到比引證案更增加易於量產化製造實
      施，及降低成本之功效，由此再次證明系爭案之技術特徵
      非屬引證案連接片之簡單型式轉換。
    3.系爭案申請專利範圍第1項明載，其技術特徵係包括：兩
      子盒間除了以等長連接片搭黏外，兩子盒於較低側壁兩側
      之較高側壁邊緣處均直接一體延伸有可相互對伸搭黏之凸
      片，因此審究系爭案是否符合新型之進步性專利要件，應
      當以系爭案技術特徵之整體構成要件及功效為審究範圍，
      方符法理。就組合式紙餐盒而言，所稱之強度係區分有組
      合前兩子盒的個別定型強度，及組合後兩子盒彼此間之承
      重支撐定型強度二種類型，二者間就技術層面而論，並無
      結構上之關聯，實不應混為一談。引證案（如引證案第
      一、二圖所示）明確表示，其主盒體之黏合片223係與該
      處側片222呈斷離關係的連接於蓋片30底緣處，由此可確
      定引證案主、副盒體連接蓋片30端之側片222、42間，僅
      能由蓋片30提供結合關係，而不具側片彼此搭黏之承重支
      撐定型效果。
    4.另引證案副盒體之連接片49彎折後一端雖形呈凸片狀供主
      盒體搭黏，但是顯然亦僅能在主、副盒體側片之接緣縫隙
      處形成一層板厚之承重支撐定型強度。而系爭案（如系爭
      案第十圖所示）以凸片33、46相互對伸搭黏之技術手段，
      確能使兩子盒相接側壁之接緣縫隙處，均產生對伸搭黏之
      二層板厚的連結支撐定型強度，顯見訴願決定謂系爭案在
      強度上已有增加之說法，確有認事上之明顯違誤。另系爭
      案說明書有明白表示，其創作動機與設計重點，係在提供
      一種易於紙餐盒成型機之量產製造及方便變化分隔佈局形
      態之多格式餐盒結構，而系爭案之凸片構成要件，顯然能
      比引證案之連接片形態，更具易於紙餐盒成型機免彎折黏
      貼步驟之量產化製造實施等效果。然而訴願決定與原處分
      均未就系爭案欲解決課題與達成功效與引證案作一客觀比
      較，反而一再據以與系爭案申請專利之主要技術內容及欲
      達成功效無關之事項，作為系爭案是否具進步性專利要件
      之審查角度與論點，揆諸訴願決定與原處分所持理由，顯
      然亦有偏離主題、疏於審究事實之主觀上的違誤。
    5.按前揭專利法第103條規定，新型專利權範圍，以專利說
      明書所載之申請專利範圍為準，必要時得審酌說明書及圖
      式。依本件系爭案申請專利範圍第1項之內容，可知並未
      含括蓋片之附加應用，那是因為依系爭案的設計形態，蓋
      片之附加非其構成要件實施之必要，並可藉此達到使蓋片
      之附加位置或有無，具有可彈性的選擇實施之功效，進而
      滿足多元化的市場消費需求，而此點可由系爭案係將蓋片
      的附加手段另外載述於其申請專利範圍第2項，進一步證
      明餐盒上不設蓋片，確屬於系爭案申請專利範圍第1項內
      容之設計標的。反觀引證案（如引證案第一圖所示）的蓋
      片30附加是屬其構成要件實施之必要，否則其主盒體的粘
      合片223將無設置之連接空間，進無導致其主、副盒體後
      方的對應側片間不具相互搭粘之機能與效果。由此可見，
      訴願決定謂餐盒上不設蓋片，並非兩案之設計標的，更非
      系爭案之技術特徵，是悖離事實之說法。
    6.再者，若是引證案去除其蓋片30及粘合片223的設置及功
      能後，僅藉其補強片48及連接片49完成主、副盒體的結合
      ，除了會造成組合後主、副盒體後方的對應側片間喪失彼
      此搭粘之定形結構與功能外，且明顯會造成後方側片間之
      接緣處產生開口及滲漏汁液之問題。而一個既有定形結構
      缺失又易滲漏汁液之餐盒，縱使能結合一體，亦無法為消
      費者所接受，因此訴願決定謂引證案主、副盒體間仍可藉
      補強片及連接片完成結合之說法，顯然有斷章取義、以偏
      概全之違誤。又新型所謂之簡單轉換，依專利審查基準之
      定義，通常視為可憑藉先前技術輕易完成且未能增進功效
      者。然而，由引證案圖例所揭之主、副盒體構造形態，可
      發現依其各側片間的摺合部23構造形態，顯然是無法由各
      側片邊緣直接一體延伸凸片的應用，且其蓋片30之設置及
      其設置之位置，基於其黏合片223的連接考量，係屬實施
      時之構成要件。相對於系爭案之凸片是直接一體延伸於兩
      子盒相接端之側壁邊緣，且具平行相互對伸搭粘功用，及
      系爭案前述凸片的設置完全不受蓋片之有無附加、或附加
      位置之實施限制等特點，可知系爭案並非引證案所揭示技
      術之簡單轉換。
    7.訴願決定謂系爭案以凸片為搭粘手段（如系爭案第五、七
      、八圖），與引證案以搭接片為搭粘手段（如引證案第三
      、四圖），兩案所運用之搭粘技術手段相同，亦有違誤。
      按發明專利與新型專利之要件並不相同，所謂「新型」係
      佔據有一定空間的物品實體，為其形狀、構造或裝置上的
      具體創作或改良，並非屬抽象的技術思想或觀念。緣此，
      審究申請專利之技術特徵是否具進步性之專利要件，自不
      應僅以抽象的技術思想或觀念為論斷，方符法理。而系爭
      案第五、七、八圖所揭示之凸片，不論是在整體構成之安
      排、配置、及相互對伸搭黏之結構關係上，顯然均與引證
      案第三、四圖之對等部位的搭接手段有顯著差異。
    8.按系爭案（如系爭案第九、十圖所示）之凸片伸長後，可
      供蓋片以該伸長之凸片頂緣為接設位置，而達到方便變化
      分隔佈局形態之功效，而引證案（如引證案第三、四圖所
      示）之連接片49縱使可任意伸長，顯然亦無法改變其僅供
      主盒體搭黏之原始功用，由此可知，系爭案之構造確能比
      引證案所揭示者更具多元化利用之功效。另引證案（如引
      證案第一圖所示）之黏合片223是與主盒體之側片222呈斷
      離關係的延伸於蓋片30底緣者，而系爭案與之對應凸片則
      是一體延伸於側壁邊緣，因而二案雖然均呈黏貼關係，然
      事實上，二案在結構形態與搭黏技術上，均有明顯實質差
      異。而上述技術上的實質差異，不僅使系爭案兩子盒之對
      應凸片能比引證案的連接片結構更具精簡及不須另外彎折
      黏貼於側片上之易於製造實施效果，並能達到增加引證案
      主、副盒體彼此間的抗塌陷之支撐定型搭黏強度。
    9.關於盒、蓋一體式或分開之兼用型式，系爭案確實已於申
      請專利範圍第1項（獨立項）及第2項（附屬項）分開記載
      ，由此可見，訴願決定謂採用盒、蓋一體式或分開之兼用
      型式，並非兩案之創作標的、功效之說法，是不符事實的
      。再者，由引證案申請專利範圍第1項內容，可知在主盒
      體後方設一黏合片223是屬其構成要件，而由引證案之第
      一圖中，更可輕易發現其主盒體後方之黏合片223，係與
      側片222呈斷離關係的連接於蓋片底緣者，也就是說，若
      去除該蓋片即會導致其黏合片223喪失連接條件，因此依
      引證案所揭示之內容，可確定引證案確實無法達到調整其
      蓋片附加位置之實施效果。關於此點，原告於訴願中均有
      附圖舉例證明，然而訴願決定不僅無視上述可經由一般知
      識、邏輯、或試驗導得之事實，甚至更謂原告指稱引證案
      不能提供盒蓋分開式之運用，亦僅屬其個人主觀之臆測，
      並不可採等等，顯為罔顧事實之說法。
    10.原告於訴願中所檢附之附件八、九，非為證明該參加人之
      行為的適法性，而是為證明連參加人都已公開承認系爭案
      之形態確實符合新穎性及進步性要件。因此訴願決定將其
      單純歸納為與本件專利要件審查無涉之事證，顯有疏於審
      究之事實。原告於訴願時所提之附件八、九，主要是為證
      明就連本件引證案之專利申請人，亦不惜假借移花接木等
      各種公開聲明手段，對外表示系爭案之主要技術內容形態
      ，是屬易於製造、結構強度佳之設計，並藉此印證系爭案
      的技術構造，確實比引證案更具功效增進之實施效益，同
      時突顯原處分所持理由之前後矛盾性，因此，附件八、九
      ，確具有證明系爭案具新穎性及進步性要件之論據價值與
      審查參考效力。查本件引證案申請人劉文欽另於91年7 月
      25日向被告提出申請，而經核准公告於92年8月11日之第
      00000000號「可強化組合之多格式餐盒結構」新型專利，
      由其所揭內容，顯然與系爭案之主要技術內容相同，由上
      述事證，不難發現，系爭案之構造確實符合新型之新穎性
      、進步性專利要件。
    11.另針對訴願決定謂原告請求到會言詞辯論一節，以本件案
      情已臻明顯，核無必要，顯然亦有枉顧原告權利之違誤。
      事實上，在本件訴願時，原告已針對原處分所持理由的違
      誤處一一指明，然基於原處分所持理由已明顯有對系爭案
      諸多主觀、誤解之情況，為恐訴願決定有重蹈覆轍之虞，
      乃特別聲請准予言詞面詢之機會。然而訴願決定機關既未
      善盡就原告之訴願書所提理由、事證詳加審究事實之職權
      ，又未給予原告針對被告主觀誤認事項提出辯駁、釐清真
      相之機會，因此難謂無罔顧原告訴願權利之違誤。
    12.被告認系爭案第九、十圖兩個子盒（30、40）的凸片搭接
      （33、46）係用引證案（47、47）或（27、27）搭接方式
      的等效手段。原告認為引證案（47、47）或（27、27）的
      搭接為在同一張紙張內之多格式盒體的分隔壁間的搭接，
      因（47、47）或（27、27）間的搭接與盒體是同步成型完
      成，屬於獨立盒體內部的搭接。而系爭案（33、46）的搭
      接係利用兩個（或以上）已經成型好的子盒之側片所延伸
      出來的凸片，再彼此間相互搭接而形成一個新的盒體。也
      就是說33屬於一個獨立盒體的凸片，46屬於另一個獨立盒
      體的凸片，故（33、46）的搭接是屬於一個盒體與另一盒
      體的擴張性搭接。故兩案之凸片在形態、構造、目的均不
      同，不能相互比較。何況因引證案（47、47）或（27、27
      ）的凸片屬於獨立盒體內部間的彼此搭接，故有空間限制
      ，不能形成像系爭案有效的長條狀凸片設計。如系爭案第
      十圖，其中子盒30之側片（32）連結有蓋片，故其凸片需
      形成長條狀的凸片（33），才能有效的與另一子盒（40）
      的凸片（46）及其側片（43）搭接，此部分引證案（47、
      47）或（27、27）的凸片受空間限制而無法達成。
    13.被告認為系爭案第二實施例（第九、十圖）中，亦有以長
      形凸片33作為搭接之方式，相同於引證案第一圖之長形凸
      片33。原告認為系爭案長形凸片33係由側片32延伸而形成
      的凸片，兩者（33、32）可互通，而引證案長形凸片223
      不是由側片222延伸形成，而是由蓋片垂直下來所形成，
      兩者（222、223）相交於一點，且互不相通。故系爭案長
      形凸片33與引證案長形凸片223是截然不同的構造，無法
      比較。
    14.引證案與系爭案皆是利用兩個已經成型好的子盒再相互黏
      貼形成一個多格式的餐盒。系爭案專利申請的重點在於兩
      子盒黏貼後所形成新的餐盒，其組合的強度可以支撐其內
      容物之食物的載重量，故系爭案是否增進功效，應就此部
      分與引證案做對等比較方始合理：
      (1)引證案之兩子盒（20、40）搭接後有盒蓋的側邊，是利
        用第一圖側片222與盒蓋垂直而下的長形片223黏貼另一
        子盒40之側片42（第二圖）而形成的側邊。因222與223
        相交於側邊最高的一點且不能互通，故兩子盒（20、40
        ）組合後形成的新盒體之上述側邊係靠盒蓋在支撐，在
        盒蓋覆蓋後，完全不能支撐餐盒內容物的重量；系爭案
        之兩子盒（30、40）搭接後有盒蓋的側邊，由第九、十
        圖可知是利用子盒30之側片32延伸出來形成的長形凸片
        33與另一子盒40的側片延伸出去的凸片46相互交錯搭接
        而形成的側邊，搭接後使兩子盒（30、40）交接處之側
        邊的上緣形成（32、46）及（33、43）的交錯搭接，有
        二層紙厚的強度，足以承載餐盒內容物的重量。
      (2)引證案之兩子盒（20、40）搭接後異於盒蓋的側邊，是
        由第一圖29與第二圖49先各自翻折黏貼在各自子盒的側
        片上（第三圖）。然後兩子盒再相互搭接而形成的側邊
        。由第一圖、第三圖知29翻折黏貼其子盒側片後並未形
        成凸片，由第二圖、第三圖知49翻折黏貼子盒側片後有
        形成凸片，故兩子盒（20、40）搭接後僅靠49單層紙厚
        去黏貼另一子盒20的側片，這樣的黏貼其側邊強度似嫌
        不足。系爭案之兩子盒（30、40）搭接後異於盒蓋的側
        邊，是在兩子盒（30、40）各自成型好後，再利用兩子
        盒（30、40）的側片各自所延伸出的凸片（33、46）相
        互交錯搭接而形成的側邊。故兩子盒（30、40）交接處
        之側邊的上緣形成有二層紙厚的強度，足以承載餐盒內
        容物的重量。
    15.依引證案之申請人劉文欽委託台一國際專利法律事務所於
      經濟日報所刊載的敬告啟事及委託中銓國際專利商標事務
      所的聲明啟事，劉文欽皆清楚標示其專利權證號為第1656
      52號即引證案，但其啟事所刊載的圖示卻與被告所公佈的
      專利圖示不一樣，而與系爭案兩子盒的凸片搭接一樣，這
      說明劉文欽亦認為引證案有不及系爭案的地方，足以證明
      系爭案確實比引證案有進步性。另一件由劉文欽所申請第
      00000000號「可強化組合之多格式餐盒成型結構」專利案
      ，在其專利創作說明書清楚表示，該創作要改良引證案的
      組合強度，在其申請專利範圍的附屬項三及第三圖與系爭
      案凸片結構相同，且該部分經被告認可而准予專利，但系
      爭案對等部位卻被認屬運用申請前既有技術所能輕易完成
      且未能增進功效，不具進步性，故可見審查專利之標準沒
      有一致性。以時間而論，劉文欽對前揭專利案之申請日期
      為91年7月25日，表示要改良引證案的組合強度，這說明
      劉文欽當時認為系爭案的兩子盒各自之凸片結構確比引證
      案具有進步性。但本件異議之時間為91年11月28日，觀其
      異議理由卻表示系爭案的組合強度不及引證案，不具進步
      性。再續觀其所刊登的啟事，刊登時間為91年12月，既然
      先前認為系爭案不如引證案，那刊登的圖式應如啟事所刊
      登的專利第165652號之圖式，卻又將雷同系爭案的圖式植
      入其啟事內，而將自己第165652號即引證案的圖式棄之不
      用，顯有矛盾。
　(二)被告主張之理由：
　　1.按系爭案主要係於一子盒之較低側壁頂緣延伸一等長連接
      片25，且兩子盒於較低側壁兩端之相接側壁頂緣各延伸一
      截凸片16、27，藉由連接片與凸片之搭疊黏接，以形成多
      格式紙餐盒者。引證案亦已揭示：副盒體對應主盒體側片
      外緣一體連接有一補強片42，補強片可彎折黏合於主盒體
      側片內側面，主盒體後方側片凸出黏合片223，及主、副
      盒體於相接側片一體形成有向下彎折之連接片（29、49
      ）；藉由補強片、黏合片及連接片之搭疊黏接，完成多格
      式餐盒結構者。引證案之連接片雖有向下彎折，然此在一
      般習用壓加工製造中，乃屬可一次同時成型之加工程序，
      輕易可完成者，難謂會造成成本增加，且連接片向下彎折
      ，係為增加黏合強度及便於蓋片插扣，有其輔助設計作用
      。原告對搭黏之層數亦有所爭執，但引證案彎折連接片搭
      黏後，將形成三層板厚，在強度上反較增大。事實上，原
      處分認為系爭案之凸片、引證案之連接片（或黏合片）主
      要均在於兩盒體之橫向搭黏，故系爭案當僅屬簡單型式上
      之轉換，況系爭案之第一、二圖習知技術所示凸片，或引
      證案上搭接片（27、47）之搭黏，均可知此本屬習用之搭
      黏型態。
    2.另引證案後側片222處之摺合部23大小，此乃屬實施時可
      權宜調整者，且係由引證案中對折部25、45與搭接片27、
      47之關係即可證明，故引證案黏合片223與摺合部並非必
      定呈斷離關係，黏合片亦可呈適當一體連接關係，引證案
      即使未設有蓋片，其主、副盒體仍可適當調整形成搭疊黏
      接之支撐強度關係，原告指稱引證案會造成開口、漏汁等
      問題，自過於武斷，難稱客觀。故系爭案第六、七、八圖
      之凸片，自屬引證案第三、四圖連接片、黏合片之簡單型
      式轉換，兩案所運用之主要技術、達成功效均相同，系爭
      案當不具有進步性。系爭案雖可採用盒、蓋一體式或分開
      式，然系爭案蓋片既屬其附屬實施例，且蓋片為由盒體側
      片可簡單一體延伸者；況由系爭案說明書亦可知，此本非
      系爭案之主要申請標的、功效；而由前已揭示者，引證案
      也無必然有原告指稱之情事，訴願決定之認定自無違誤。
      至於訴願附件八、九（即優美餐具實業有限公司之聲明啟
      事、敬告啟事）均屬與原處分無涉技術之私人事件，且為
      原告片面說詞，自難據採；而第00000000號「可強化組合
      之多格式餐盒結構」專利案亦為與原處分審查無涉之他案
      ，原告以個人觀點臆斷認定，顯不足以採證。另是否接受
      原告到會言詞辯論，此乃訴願決定機關權責，且本異議事
      件相關事證均已確鑿明顯，足可判定，訴願決定機關認無
      必要面詢，自屬無誤。
    3.公告第547443號（第00000000號專利案），該可強化組合
      之多格式餐盒成型結構，其主要包括一由主盒體與副盒體
      組合而成之紙製盒體結構；其中該主、副盒體係於各底片
      適當周緣處分別延伸可向上彎折之側片，並於側片間側邊
      適當處形成可供折疊成轉角之三角折合部，並於副盒體之
      底片上橫設至少一個可供折疊成直立豎起狀以分隔形成至
      少二容置區之分隔片，使主、副盒體得分別折製成具容置
      區之盒體結構，俾令主、副盒體得進一步搭接組合成一體
      式之盒體結構者。其特徵在於：上述主盒體與副盒體呈相
      對應之側片邊緣，係分別一體延伸有依分隔片位置分隔有
      數段之搭接片，同時於搭接片間適當延伸有供相互搭接之
      連接片，於主盒體之搭接片前、後二端分別延伸一可供黏
      貼於前、後側片內壁面之拉撐端片者；藉由以上結構設計
      ，使主、副盒體間得分別透過其上對應之搭接片作黏貼搭
      接，再利用主盒體搭接片前後端二拉撐端片得分別搭接固
      定於其前後側片之設計，以增加主盒體搭接片整體折疊後
      之固定支撐強度，同時利於副盒體之牢固搭接，使主、副
      盒體所組成之紙製盒體結構可達簡單、快速及穩固之搭接
      組合功效者。另申請專利範圍第3項（第三圖）其中，該
      副盒體前、後容置區之前、後側片係可分別橫向延伸有一
      延伸片與一補強片，並令其恰可分別與主盒體對應處之前
      、後側片相互黏貼搭接，據以增加主、副盒體間之水平向
      搭接結合強度者。
    4.系爭案其本體係由兩個各別成型之子盒，互以側壁局部搭
      接黏結一體而成，上述兩子盒主要形成盒體四周圍具側壁
      ，且至少其中一子盒內側間折立有低於側壁高度之分隔牆
      ，其特徵在於：該兩子盒10、20其四周側壁形成三邊等高
      、一邊較低，而其中一子盒20之較低側壁24頂緣延伸有一
      等長連接片25，且兩子盒於較低側壁14、24兩端之相接側
      壁11、13（21、23）頂緣各延伸有一截凸片16、27；如上
      述結構，兩子盒10、20係互以較低側壁14、24為相接端，
      進而藉由連接片25與凸片16、27的搭疊黏接，形成一盒內
      縱、橫分隔有至少三個盒區之多格式紙餐盒本體（見第八
      圖）。又其中；該延伸於較低側壁31頂緣之連接片34，其
      片面係設有一道平行摺線a，並以摺線外側部分為另一子
      盒之相接較低側壁的黏結面，藉使兩子盒較低側壁能在餐
      盒本體內側間共組成一斷面八形分隔牆（見第十三、四圖
      ）。經比對，公告第547443號可強化組合之多格式餐盒，
      主要係於使主、副盒體間得分別透過其對應之搭接片131
      、223作上下黏貼搭接，再利用主盒體搭接片前後端2拉撐
      端片133得分別搭接固定於其前後側片（見第五圖）；惟
      其與系爭案訴求於子盒較低側壁24延伸1連接片25，連接
      片25係彎折粘貼於另一子盒較低側壁14上（見第七、八圖
      ）之結構及設計手段並不相同。又公告第547443號申請專
      利範圍第3項僅係前述第1項主項之附加，其雖揭有延伸片
      221、補強片222，惟如前述，二者主要的設計手段不同，
      並非相同創作。況該公告第547443號案係案外案，非本件
      原異議證據，屬另案爭議事件，本非本件行政訴訟所得審
      究之範圍。
　　理  由
一、系爭案係於90年4月23日申請專利，被告於91年6月5月審定
    准予專利，則系爭案有無應不予專利之原因，應以核准審定
    時所適用之自90年10月24日修正公布之專利法為斷，合先
    明。次按凡對物品之形狀、構造或裝置之創作或改良，而可
    供產業上利用者，得依法申請取得新型專利，固為系爭專利
    核准審定時專利法第97條暨第98條第1項所明定。惟如其「
    新型係運用申請前既有之技術或知識，而為熟習該項技術者
    所能輕易完成且未能增進功效時」，仍不得依法申請取得新
    型專利，復為同法第98條第2項所明定。依卷附新型專利說
    明書之記載，系爭案申請專利範圍係：
1.一種多格式紙餐盒結構，其本體係由兩個各別成型之子盒，互
  以側壁局部搭接黏結一體而成，上述兩子盒主要形成盒體四周
  圍具側壁，且至少其中一子盒內側間折立有低於側壁高度之分
  隔牆，其特徵在於：該兩子盒其四周側壁形成三邊等高、一邊
  較低，而其中一子盒之較低側壁頂緣延伸有一等長連接片，且
  兩子盒於較低側壁兩端之相接側壁頂緣各延伸有一截凸片；如
  上述結構，兩子盒係互以較低側壁為相接端，進而藉由連接片
  與凸片的搭疊黏接，形成一盒內縱、橫分隔有至少三個盆區之
  多格式紙餐盒本體。
2.依據申請專利範圍第1項所述之多格式紙餐盒結構，其中；該
  兩相接子盒其一，於相對或相鄰較低側壁頂緣處，連結一足可
  覆蓋兩相接子盒之蓋面者。
3.依據申請專利範圍第1項所述之多格式紙餐盒結構，其中；該
  兩子盒之較低側壁經黏結一體後，恰形成一將餐盒本體內側間
  區隔成兩半部之斷面︹ 形分隔牆。
4.依據申請專利範圍第1、2項所述之多格式紙餐盒結構，其中；
  該延伸於較低側壁頂緣之連接片，其片面係設有一道平行摺線
  ，並以摺線外側部分為另一子盒之相接較低側壁的黏結面，藉
  使兩子盒較低側壁能在餐盒本體內側間共組成一斷面︹形分隔
  牆。
5.依據申請專利範圍第1項所述之多格式紙餐盒結構，其中；該
  兩相接子盒其一，係可再區分由兩個各別成型之小子盒搭接黏
  結組成。
二、引證案係89年10月21日公告之第00000000號「多格式餐盒成
    型結構」新型專利案，引證案紙製餐盒包含有一主盒體與若
    干副盒體；其中主盒體係於一底片周緣分別延伸形成有可向
    上彎折之側片，而形成容置部，再者主盒體於後方側片一端
    延伸有一凸出容置部的黏合片，可供黏設副盒體，又後側片
    與黏合片頂緣一體延伸有一等寬的蓋片，該蓋片的寬度適等
    於主、副盒體黏合後的寬度；副盒體係於一底片周緣分別一
    體形成有可向上彎折之側片，副盒體對應主盒體的側片外緣
    一體連接有一補強片，該補強片可彎折黏合於主盒體的側片
    內側面；如此，使主盒體可利用後方側片凸出容置部的黏合
    片黏設副盒體，並利用副盒體對應的補強片黏固於主盒體側
    片內表面，藉此組構成一易於製造、且結構強度佳之多格式
    餐盒成型結構者（申請專利範圍第1項參照）。系爭案主要
    技術特徵，在於兩子盒四周側壁形成三邊等高、一邊較低，
    其中一子盒之較低側壁緣延伸一等長連接片25，且兩子盒於
    較低側壁兩端之相接側壁頂緣各延伸一截凸片17、26，上述
    結構，兩子盒係互以較低側壁為相接端，進而藉由連接片與
    凸片的搭疊黏接，形成一盒內縱、橫分隔有至少三個盆區之
    多格式紙餐盒本體。經查，引證案亦是於副盒體對應主盒體
    之側片22外緣一體連接有一補強片48，可彎折粘合於主盒體
    側片22內側；主副盒體相接端側壁之頂緣並設有連接片29、
    49（連接片49並呈凸出狀）或粘合片223，使盒體可藉補強
    片、連接片（或粘合片）搭疊粘合。系爭案與引證案均係由
    兩個各別成型之子盒（主、副盒體）互以側壁局部搭粘而成
    ，兩子盒之盒體四周具側壁，至少一子盒內側間折立有分隔
    牆（分隔片），兩子盒形成四周側壁，其中一子盒之一側壁
    頂緣延伸有一連接片（補強片），且兩子盒相接端側壁之頂
    緣各延伸一截凸片（或補強片、粘合片），藉由連接片、凸
    片之搭疊粘接，形成一盒內縱橫分隔至少三個盒區之多格式
    紙餐盒本體者。因此，系爭案主要之技術特徵均已為引證案
    揭露。
三、原告雖主張引證案之兩子盒（20、40）搭接後有盒蓋的側邊
    ，是利用第一圖側片222與盒蓋垂直而下的長形片223黏貼另
    一子盒40之側片42（第二圖）而形成的側邊。因222與223
    相交於側邊最高的一點且不能互通，故兩子盒（20、40 ）
    組合後形成的新盒體之上述側邊係靠盒蓋在支撐，在盒蓋覆
    蓋後，完全不能支撐餐盒內容物的重量；系爭案之兩子盒（
    30、40）搭接後有盒蓋的側邊，由第九、十圖可知是利用子
    盒30之側片32延伸出來形成的長形凸片33與另一子盒40的側
    片延伸出去的凸片46相互交錯搭接而形成的側邊，搭接後使
    兩子盒（30、40）交接處之側邊的上緣形成（32、46）及（
    33、43）的交錯搭接，有二層紙厚的強度，足以承載餐盒內
    容物的重量。另引證案之兩子盒（20、40）搭接後異於盒蓋
    的側邊，是由第一圖29與第二圖49先各自翻折黏貼在各自子
    盒的側片上（第三圖）。然後兩子盒再相互搭接而形成的側
    邊。由第一圖、第三圖知29翻折黏貼其子盒側片後並未形成
    凸片，由第二圖、第三圖知49翻折黏貼子盒側片後有形成凸
    片，故兩子盒（20、40）搭接後僅靠49單層紙厚去黏貼另一
    子盒20的側片，這樣的黏貼其側邊強度似嫌不足。系爭案之
    兩子盒（30、40）搭接後異於盒蓋的側邊，是在兩子盒（30
    、40）各自成型好後，再利用兩子盒（30、40）的側片各自
    所延伸出的凸片（33、46）相互交錯搭接而形成的側邊。故
    兩子盒（30、40）交接處之側邊的上緣形成有二層紙厚的強
    度，足以承載餐盒內容物的重量等等。
四、但查，系爭案由兩個各別成型之子盒（主、副盒體）互以側
    壁局部搭粘而成，兩子盒之盒體四周具側壁，至少一子盒內
    側間折立有分隔牆（分隔片），兩子盒形成四周側壁，其中
    一子盒之一側壁頂緣延伸有一連接片（補強片），且兩子盒
    相接端側壁之頂緣各延伸一截凸片（或補強片、粘合片），
    藉由連接片、凸片之搭疊粘接，形成一盒內縱橫分隔至少三
    個盒區之多格式紙餐盒本體之主要技術特徵，與引證案所揭
    露者並無不同，已如前述。至於引證案之兩子盒（20、40
    ）搭接後有盒蓋的側邊與系爭案之兩子盒（30、40）搭接後
    有盒蓋的側邊，兩者於搭接之程度雖有差異，但其均屬利用
    連接片與凸片的搭疊黏接之技術手段並無不同，而原告所主
    張系爭案係交錯搭接或交接處之側邊的上緣形成有二層紙厚
    的強度，均係搭接時簡易之變換應用，其為熟悉該項技術者
    所能輕易思及，尚不能以此主張具有突出之技術特徵，或具
    有顯著功效之增進。
五、原告雖主張引證案之連接片49設計，不僅會造成紙板材積的
    增加成本，更必須經由另外的彎折、黏貼作業而成；而系爭
    案（如系爭案第十圖所示）兩子盒之凸片33、46，由於具有
    可直接相互對伸的搭黏結合之特點，因此系爭案確可達到比
    引證案更增加易於量產化製造實施，及降低成本之功效等等
    。但查，系爭案兩子盒之凸片33、46，具有可直接相互對伸
    的搭疊黏合之特點與引證案子盒連接片49延伸以黏合於側片
    24外表面者，兩者主要之延伸搭黏技術手段並無不同，引證
    案連接片49須經由另外的彎折、黏貼作業而成，係為配合其
    連接片49黏合於側片24外表面時，僅有兩端黏固，中間部分
    則與側片42形成扣孔490，以供主盒體20蓋片30之扣合之技
    術特徵，自不能以引證案此為因應不同技術需要所具有之構
    造，互相比較，指系爭案較引證案具進步性。雖然引證案主
    、副盒體後方側片間並無連接片49結構，而係由主盒體的黏
    合片223供副盒體黏設。但查，引證案主、副盒體前方側片
    間是由副盒體之連接片49彎折後形呈凸片狀，供主盒體黏設
    。則於引證案主、副盒體後方側片間設有如系爭案凸片之構
    造亦屬可輕易思及，並不能以此差異作為系爭案具有突出技
    術特徵或顯著技術功效之論據。又本件系爭案主要係利用連
    接片與凸片的搭疊黏接之技術手段，依運用引證案已揭露之
    習知技術可輕易完成，已如前述。至原告其餘比較系爭案與
    引證案在結構安排、配置、及相互對伸搭黏之結構關係上之
    差異處，均屬細部描述，並不影響其主要技術特徵較諸引證
    案不具突出之技術或顯著之功效之認定結果，尚不能以二者
    細部之差異，作為系爭案具有進步性之論據。
六、另原告所舉引證案發明人劉文欽所申請第00000000號「可強
    化組合之多格式餐盒成型結構」專利案，該創作要改良引證
    案的組合強度，在其申請專利範圍的附屬項三及第三圖與系
    爭案凸片結構相同，且該部分經被告認可而准予專利，但系
    爭案對等部位卻被認屬運用申請前既有技術所能輕易完成且
    未能增進功效，不具進步性，故可見審查專利之標準沒有一
    致性部分。經查，公告第547443號（第00000000號專利案）
    ，該可強化組合之多格式餐盒成型結構，其主要包括一由主
    盒體與副盒體組合而成之紙製盒體結構；其中該主、副盒體
    係於各底片適當周緣處分別延伸可向上彎折之側片，並於側
    片間側邊適當處形成可供折疊成轉角之三角折合部，並於副
    盒體之底片上橫設至少一個可供折疊成直立豎起狀以分隔形
    成至少二容置區之分隔片，使主、副盒體得分別折製成具容
    置區之盒體結構，俾令主、副盒體得進一步搭接組合成一體
    式之盒體結構者。其特徵在於：上述主盒體與副盒體呈相對
    應之側片邊緣，係分別一體延伸有依分隔片位置分隔有數段
    之搭接片，同時於搭接片間適當延伸有供相互搭接之連接片
    ，於主盒體之搭接片前、後二端分別延伸一可供黏貼於前、
    後側片內壁面之拉撐端片者；藉由以上結構設計，使主、副
    盒體間得分別透過其上對應之搭接片作黏貼搭接，再利用主
    盒體搭接片前後端二拉撐端片得分別搭接固定於其前後側片
    之設計，以增加主盒體搭接片整體折疊後之固定支撐強度，
    同時利於副盒體之牢固搭接，使主、副盒體所組成之紙製盒
    體結構可達簡單、快速及穩固之搭接組合功效者。另申請專
    利範圍第3項（第三圖）其中，該副盒體前、後容置區之前
    、後側片係可分別橫向延伸有一延伸片與一補強片，並令其
    恰可分別與主盒體對應處之前、後側片相互黏貼搭接，據以
    增加主、副盒體間之水平向搭接結合強度者。公告第547443
    號可強化組合之多格式餐盒主要係於使主、副盒體間得分別
    透過其對應之搭接片131、223作上下黏貼搭接，再利用主盒
    體搭接片前後端2拉撐端片133得分別搭接固定於其前後側片
    （見第五圖）；惟其與系爭案訴求於子盒較低側壁24延伸1
    連接片25，連接片25係彎折粘貼於另一子盒較低側壁14上（
    見第七、八圖）之結構及設計手段並不相同。又公告第
    547443號申請專利範圍第3項僅係前述第1項主項之附加，其
    雖揭有延伸片221、補強片222，惟如前述，二者主要的設計
    手段不同，並非相同創作，業據被告陳述明確，自難以比擬
    援引。況該公告第547443號案並非本件異議之引證，核屬另
    案爭議問題，尚非本件應予審究之範圍。另本件係以系爭案
    與引證案之申請專利範圍作為比較基礎，至於原告所指引證
    案之申請人劉文欽委託於報紙所刊載的敬告啟事及委託專利
    商標事務所的聲明啟事，標示其專利權證號為第165652號即
    引證案，但其啟事所刊載的圖式卻與系爭案兩子盒的凸片搭
    接一樣部分，係屬該申請人個人之行為是否正當問題，尚不
    能以引證案之個人行為，即逕認系爭案較引證案具進步性。
    因此，亦不能執此作為有利原告判斷之依據。
七、末按，訴願法第65條規定，受理訴願機關應依訴願人、參加
    人之申請或於必要時，得依職權通知訴願人、參加人或其代
    表人、訴願代理人、輔佐人及原行政處分機關派員於指定期
    日到達指定處所言詞辯論。本件原告於92年8月28日之訴願
    書係載明「礙於文字述難有完全表達意境之限制，故鈞部
    若對本件訴願任一系爭結構之說詞或論點有所疑義，尚請准
    予訴願人言詞面詢之機會…」等語。因此，訴願決定機關基
    於案情已臻明確，無言詞辯論之必要，並已於訴願決定書
    明理由，即無原告所請求因尚有疑義須待言詞辯論之必要。
    據此訴願決定未行言詞辯論，並不能指為違法。
八、從而被告以系爭案係運用申請前既有技術所能輕易完成且未
    能增進功效，而為異議成立，應不予專利之審定，於法核無
    不合。訴願決定予以維持，亦屬妥適。原告主張前詞，訴請
    撤銷訴願決定及原處分，為無理由，應予駁回。
據上論結，本件原告之訴為無理由，爰依行政訴訟法第98條第3
項前段、第104條、民事訴訟法第85條第1項前段，判決如主文。
中　　華　　民　　國　　94　　年　 　7　　月　 28  　 日
                       第一庭 審判長 法  官 姜素娥
                                     法  官 吳東都
                                     法  官 陳國成
上為正本係照原本作成。
如不服本判決，應於送達後20日內，向本院提出上訴狀並表明上
訴理由，如於本判決宣示後送達前提起上訴者，應於判決送達後
20日內補提上訴理由書（須按他造人數附繕本）。
中　　華　　民　　國　　94　　年　 　7　　月　 28  　 日
                                     書記官 王英傑
